【裁判字號】    88,訴,121
【裁判日期】    890930
【裁判案由】    偽造文書等
【裁判全文】
臺灣新竹地方法院刑事判決                          八十八年度訴字第一二一號
    公  訴  人  臺灣新竹地方法院檢察署檢察官
    被      告  丙○○
右列被告因偽造文書等案件，經檢察官提起公訴（八十五年度偵字第四五二二號、第
六一九○號），本院判決如左：
    主      文
丙○○連續行使偽造私文書，足以生損害於他人，處有期徒刑壹年陸月。
    事      實
一、丙○○自民國八十五年九月間起至八十六年十二月止，陸續召集丁○○（即互助
    會簿中之豪邑）、乙○○、葉美容（即互助會簿上之葉小姐）、戊○○、甲○○
    、己○○等會員組織九個民間互助會（詳如附表）。期間，丙○○因購屋致資金
    調度發生困難，丙○○竟意圖為自己不法之所有，基於概括之犯意，自八十五年
    間起，至八十七年四月間止，在新竹縣竹北市○○○街八四巷五八號住處，連續
    偽造附表編號四合會會員乙○○（一個活會）、葉美容（會中有三個活會）活會
    會員中之一個會員標單；偽造如附表編號六合會會員乙○○（一個活會）、葉美
    容（三個活會）名義之標單四次；附表編號三、九合會部分，分別偽造會員丁○○名義，出價不詳、出價新台幣（下同）二千五百元之標單；持以行使而冒標，
    足生損害於乙○○、葉美容、丁○○、戊○○、甲○○、己○○及其他活會會員
    ，並依序詐取會金二十萬元、八十萬元、三十四萬元、三十六萬元（詳如附表所
    示）；又丙○○於八十七年四月份宣布停會後，仍繼續收取附表編號二合會活會
    會員甲○○會款，致甲○○陷於錯誤，交付八十七年四月至同年七月之會款共四
    萬元予張秀玲。經會員發覺附表編號六合會尚剩一次即結束，卻有五個（次）活
    會會員，乙○○、葉美容等人始知被騙，丙○○計詐得款項一百七十四萬。
二、案經丁○○、乙○○、葉美容、戊○○、甲○○、己○○告訴，由台灣新竹地方
    法院檢察署檢察官偵查起訴。
    理  由
一、訊據被告丙○○除坦承附表編號六部分，有以活會會員乙○○或葉美容名義冒標
    一次詐得會款之事實外，其餘部分雖坦承擔任如附表所示互助會之會首，且積欠
    該互助會會員債務，但否認有前揭詐欺及偽造文書即標單之犯行，辯稱：告訴人
    等人均係尾會，因當時購屋繳交房屋貸款而致經濟拮据，故無法支付其等合會會
    款，故並無偽造文書之嫌云云，惟查：
（一）被告就附表編號三、九之合會，偽造活會會員丁○○名義之標單，以該標單向
      其他會員表示係丁○○得標，而收取會款之事實，業據被告坦認編號九之合會
      有告知告訴人己○○其中一會由「豪邑」（即丁○○）得標，並在己○○所有
      之互助簿上記載「豪邑2500」等字樣等語（見本院八十九年三月二十七日訊問
      筆），核與告訴人即編號九合會會員己○○於檢察官偵查、本院訊問時均證稱
      ：被告有告知豪邑以二千五百元標走，並且由被告親自書寫於其所有之會助簿
      上，且告訴人丁○○並未參與此互助會之事實，除據被告於檢察官偵查中自承
      外（八十七年度偵六一九○號卷第十九頁），亦據告訴人丁○○指明在卷，此
      外，此外，復有己○○所有之編號九之互助會簿其上記載「豪邑2500」等字樣
      在卷可憑（見同上偵查卷第七十九頁）。另編號三合會部分除據告訴人即編號
      三合會會員戊○○、乙○○均指證稱，被告有一個月告知該月係豪邑（即丁○○）得標等語（同上卷第十八頁、第十九頁），且告訴人丁○○於檢察官偵查
      時及本院訊問時，均指稱其所參加之附表編號一至三互助會均從未得標等語，
      是被告上開辯詞，為卸責之詞，自無可採。
（二）被告就附表四、六部分，偽造告訴人乙○○或庚○○之標單，以該標單向其他
      會員表示係該標單名義之會員得標，而收取會款之事實，業據被告在本院調查
      時供承有以其中一人名義冒標不諱（本院八十九年三月二十七日訊問筆錄），
      核與告訴人乙○○、庚○○指訴之內容相符，復有互助會簿二份在卷可參，參
      以被告均係八十七年四月份開始倒會停標，然編號四合會之會期至八十七年六
      月止尚有三次（會），竟仍有告訴人乙○○活會一會，告訴人庚○○有活會三
      會，顯見被告確有以其等其中一人之名義冒標一次；而編號六合會之會期至八
      十七年四月止僅賸一次（會），惟告訴人乙○○仍有活會一會，葉美容有活會
      三會，亦有會員「瓊珠」者為活會，此均經告訴人乙○○、葉美容於檢察官偵
      查中、本院訊問時證述明確，亦足認被告確有以其等名義冒標四次無疑，是被
      告雖否認有偽造標單之行為，辯以右揭情詞，與事實不符，尚無可採，被告於
      前揭行為時，經濟已陷於困境，為被告所自承，故被告偽造他人名義之標單，
      向其他會員出示該標單，收取會款，有為自己不法所有之意圖甚明，且使其他
      活會會員誤認係該標單之名義人得標，足以生損害於該標單名義人及其他活會
      會員。綜上所述，事證明確，被告前揭行使偽造私文書及詐欺取財犯行堪以認
      定。
二、核被告所為係分別犯刑法第二百十六條、第二百十條行使偽造文書罪、第三百三
    十九條第一項詐欺取財罪。被告偽造丁○○、乙○○、葉美容署押之行為，係偽
    造私文書行為之部分行為，而偽造私文書進而行使，其偽造之低度行為業為行使
    之高度行為所吸收，均不另論罪。被告以一詐欺行為，使多數活會會員陷於錯誤
    而交付財物，觸犯數詐欺取財罪，應依想像競合犯之規定，從一重之詐欺取財罪
    處斷。被告前揭多次詐欺取財、行使偽造私文書犯行，時間緊接，手法相同，所
    犯復係構成要件相同之罪，顯係基於概括之犯意為之，為連續犯各以一詐欺取財
    罪、行使偽造私文書罪論，均依法加重其刑，被告所犯前揭二罪，有方法結果之
    牽連關係，應從一重之行使偽造私文書罪處斷。爰審酌被告犯罪後否認犯行、犯
    罪所得之利益、尚未清償積欠告訴人之債務、犯罪所使用之手段及其他一切情狀
    ，量處如主文所示之刑。至被告所偽造上述會員名義之標單已遭被告丟棄而滅失
    ，該標單上之署押，不予以沒收，併此敘明。
三、公訴意旨另以：被告丙○○明知無支付能力，仍基於為自己不法所有之概括犯意
    ，自八十五年九月間至八十六年十二月止，召集如附表所示之互助會，自任會首
    ，以會養會之方式使丁○○等告訴人如期支付會款，至八十七年二月即陸續倒會
    ，仍簽發八十七年三月二十日、四月三十一日、六月十日，面額分別為十萬元、
    二十萬元、十萬元之支票三紙及總額一百五十萬元之本票十一紙，交付予丁○○
    供為給付貨款，然均未兌現，因認此部分亦犯刑法第三百三十九條第一項之詐欺
    取財罪等語。然查，被告如附表所示召集互助會自任會首起會之時間，為八十五
    年九月、十一月、十二月、八十六年三月二會、同年六月二會、同年十月、十二
    月各一會，總計每月會款約須繳交十三萬元（公訴意旨誤認係二十餘萬元），均
    集中於八十五年、八十六年間，被告係於八十六年年底向告訴人丁○○購買衣物
    ，始於八十七年一月間簽發上開支票予丁○○，因上述同年三月之支票退票始簽
    發上開六月份支票之事實，除有互助會簿可憑外，亦據丁○○指明在卷，被告雖
    坦認其因買房子須錢購屋花費九百餘萬元，利息負擔甚鉅，始陷於經濟困難，而
    與被告一向有生意往來之告訴人丁○○陳稱，被告於八十六年間經濟情況均良好
    等語（本院八十八年十二月十七日訊問筆錄），而被告所簽發之上開其自己所有
    之支票，係自八十七年二月二十七日始開始退票，至八十七年四月十日始拒絕往
    來，於八十七年一、二月間均有支出且往來頻繁，有新竹市第十信用合作社八十
    七年七月二十三日新十合字第一四六四號函可憑，是公訴人所舉之證據均無法證
    明被告於八十五年、八十六年召集互助會期間及八十六年底向告訴人丁○○購買
    衣物時，即已無支付能力，此外，復查無其他積極證據足認被告確有此部分犯行
    ，尚難因被告嗣後倒會，即推論其自始無支付之能力甚明。綜上所述，均不足以
    證明被告有此部分犯行，本應為其無罪之諭知，惟公訴人認此部分與前揭論罪科
    刑部分，具有連續犯裁判上一罪關係，爰不另為無罪之諭知，併此敘明。
據上論結，應依刑事訴訟法第二百九十九條第一項前段，刑法第五十六條、第二百十
六條、第二百十條、第三百三十九條第一項、第五十五條，罰金罰鍰提高標準條例第
一條前段，判決如主文。
本案經檢察官羅雪梅到庭執行職務。
中      華      民      國    八十九    年      九      月     三十     日
                              臺灣新竹地方法院刑事第一庭
                                    法  官    滕  治  平
右正本證明與原本無異。
如不服本判決，應於判決送達後十日內向本院提出上訴狀( 應附繕本 )，上訴於
臺灣高等法院。
                                    書記官    彭  玟  源
中      華      民      國    八十九    年      九      月     三十     日
附表
┌──┬────────┬─────┬─────┬─────┬──────┐
│編號│ 會        期   │ 每期會款 │ 會員總數 │ 詐得金額 │  告 訴 人  │
│    │                │（新台幣）│          │          │（參加數目）│
├──┼────────┼─────┼─────┼─────┼──────┤
│一  │八十五年十二月  │三萬元    │ 十八人   │   略     │丁○○（二）│
│    │至八十七年二月  │          │          │          │            │
│    │                │          │          │          │            │
├──┼────────┼─────┼─────┼─────┼──────┤
│二  │八十六年三月至八│一萬元    │ 二十人   │   略     │丁○○（二）│
│    │十七年十月      │          │          │          │甲○○（二）│
│    │                │          │          │          │乙○○（包括│
│    │                │          │          │          │其夫李坤松共│
│    │                │          │          │          │二份）      │
│    │                │          │          │          │            │
├──┼────────┼─────┼─────┼─────┼──────┤
│三  │八十六年六月至八│二萬元    │ 十七人   │三十四萬元│丁○○（二）│
│    │十七年十月      │          │          │          │乙○○（一）│
│    │                │          │          │          │戊○○（一）│
│    │                │          │          │          │            │
├──┼────────┼─────┼─────┼─────┼──────┤
│四  │八十五年十一月至│一萬元    │ 二十人   │二十萬元  │乙○○（一）│
│    │八十七年六月    │          │          │          │葉美容（三）│
│    │                │          │          │          │            │
├──┼────────┼─────┼─────┼─────┼──────┤
│五  │八十六年三月至八│一萬元    │ 二十人   │    略    │乙○○（包括│
│    │十七年十月      │          │          │          │李坤松二份）│
│    │                │          │          │          │            │
├──┼────────┼─────┼─────┼─────┼──────┤
│六  │八十五年九月至八│一萬元    │ 二十人   │八十萬元  │乙○○（一）│
│    │十七年四月      │          │          │          │葉美容（三）│
│    │                │          │          │          │            │
├──┼────────┼─────┼─────┼─────┼──────┤
│七  │八十六年十月至八│一萬元    │ 十五人   │   略     │乙○○（一）│
│    │十七年十二月    │          │          │          │            │
│    │                │          │          │          │            │
├──┼────────┼─────┼─────┼─────┼──────┤
│八  │八十六年六月至八│一萬元    │ 二十人   │   略     │乙○○（一）│
│    │十八年一月      │          │          │          │葉美容（三）│
│    │                │          │          │          │戊○○（一）│
├──┼────────┼─────┼─────┼─────┼──────┤
│九  │八十六年十二月至│二萬元    │ 十八人   │三十六萬元│己○○（二）│
│    │八十八年五月    │          │          │          │            │
│    │                │          │          │          │            │
│    │                │          │          │          │            │
└──┴────────┴─────┴─────┴─────┴──────┘
論罪法條
刑法第二百十六條、第二百十條、第三百三十九條
刑法第二百十六條
行使第二百十條至第二百十五條之文書者，依偽造、變造文書或登載不實事項或使登
載不實事項之規定處斷。
刑法第二百二十條
在紙上或物品上之文字、符號，依習慣或特約，足以為表示其用意之證明者，關於本
章之罪，以文書論。
刑法第三百三十九條
意圖為自己或第三人不法之所有，以詐術使人將本人或第三人之物交付者，處五年以
下有期徒刑、拘役或科或併科一千元以下罰金。
以前項方法得財產上不法之利益或使第三人得之者，亦同。
前二項之未遂犯罰之。


司法院資訊處製作；財團法人民間司法改革基金會備份。
